【裁判字號】    98,上國易,1
【裁判日期】    981209
【裁判案由】    國家賠償
【裁判全文】
臺灣高等法院高雄分院民事判決         98年度上國易字第1號
上  訴  人    高雄縣大寮鄉公所
法定代理人    甲○○
訴訟代理人    張碧華律師
              林石猛律師
被上訴人      乙○○
              丙○○（民國79年4月10日出生，更名黃紹宸）
兼上一人
法定代理人    丁○○
以上三人共同
訴訟代理人    蕭永宏律師
上列當事人間請求國家賠償事件，上訴人對於民國98年5 月5 日
臺灣高雄地方法院97年度國字第4 號第一審判決提起上訴，本院
於98年11月25日言詞辯論終結，判決如下：
    主  文
上訴駁回。
第二審訴訟費用由上訴人負擔。
    事 實 及 理 由
一、被上訴人起訴主張：渠等之被繼承人黃永強於民國96年9 月
    1 日20時47分許騎乘OKF-228 號機車行經高雄縣大寮鄉○○
    ○路自來水抽水站前道路（下稱系爭道路）時，因系爭道路
    從中截斷（即路中有槽化分隔島），其管理機關之上訴人卻
    未在道路中分隔島前之阻車護欄設置反光標誌，且現場之靠
    右行駛分向行駛標記有毀損致標誌不清，又未見早已設置之
    菱形反光導標記，以及路燈不亮，屬公有共設施之設置及管
    理有欠缺，故無法及時發現道路中有分隔島，因此剎車不及
    撞上分隔島前之阻車護欄致死亡。被上訴人丁○○為黃永強
    之配偶，為此支出喪葬費共新台幣（下同）16萬8000元，並
    受有精神之損害150 萬元，合計166 萬8000元，被上訴人乙
    ○○、丙○○（民國79年4 月10日出生，已更名黃紹宸）、
    乙○○為黃永強之子女，亦受有精神上之損害分別為100 萬
    元及70萬元。爰依國家賠償法第3 條第1 項及民法侵權行為
    之規定，求為：上訴人應與高雄縣政府連帶給付丁○○166
    萬8000元、乙○○100 萬元、丙○○70萬元（原判決駁回被
    上訴人對高雄縣政府之請求部分已確定）。
二、上訴人則以：系爭道路是省道，上訴人非管理及設置機關，
    案發時路燈燈光已足夠，縱使無反光導標記，並不影響行車
    安全，亦無設置及管理之欠缺；且黃永強行駛筆直之系爭道
    路，視野寬闊，足夠時間得知前方路中有分隔島，純因其未
    注意前方狀況及未戴安全帽致死亡，是此設施之管理縱有欠
    缺，亦與其撞上阻車護欄而死亡無因果關係，即使應負責，
    黃永強亦與有過失等語，資為置辯。
三、原法院判決上訴人應給付丁○○66萬7200元、乙○○40萬元
    、丙○○28萬元，上訴人就其敗訴部分，提起上訴，求為：
    (一)原判決不利於上訴人部分廢棄。(二)廢棄部分，被上訴人在
    第一審之訴駁回。被上訴人則求為駁回上訴。
四、兩造不爭執事項：
    兩造對下列事項不爭執，並有有高雄縣政府警察局林園分局
    97 年1月11日函附之相關車禍資料、丁○○支出喪葬費用共
    16 萬8000 元，有葬儀社明細單、喪葬費收據、公墓納骨塔
    使用費繳款書、拒絕理由書、上訴人93年2 月23日同意函及
    上訴人縣府移交函文與紀錄清冊、工程平面圖、相片附卷（
    原審卷79-86 頁、50-67 頁、28-30 頁、185-186 頁83-84
    頁、78頁）。
  (一)黃永強於96年9 月1 日騎乘機車未戴安全帽，行經系爭道路
    （呈Ｙ字岔路）時，因剎車不及頭部撞上路中岔路口分隔島
    前之阻車護欄致外傷顱內出血死亡，被上訴人請求上訴人國
    家賠償遭拒。
  (二)系爭道路為高雄縣政府辦理高屏溪右岸高屏大橋至舊鐵橋高
    灘地綠美化工程聯外道路之第1 、2 期工程，其中路燈以及
    道路行車標線之設置屬第1 期工程，而槽化分隔島含其上公
    園綠地前白鐵阻車欄，近障礙物線、危三類菱形反光導標記
    及「遵18」分向靠右行使行駛標誌等之設置屬第2 期工程，
    於完工後先後於93年7 月及96年1 月移交上訴人接管維護。
五、本院判斷：
  (一)系爭道路之設置與管理機關？
    系爭道路原為省道台1 線，於67年間高屏大橋改建後已非屬
    省路線，亦非由交通部公路總局辦理養護，且經高雄縣政府
    94 年12 月14日府工土字第0940263482號函列為大坪頂以東
    都市○○○○○ 道路，系爭道路相關設施由高雄縣政府與大寮
    鄉公所陸續施作（包含重新舖設路、設置欄杆、綠地等改變
    路容）及管理維護，有該局98年11月20日路規資字第098100
    7321號函及所附高雄縣政府94年12月14日上開函、上訴人93
    年7 月23日大鄉建設字第0930014848號函附卷（本院卷180
    至182 頁）。高雄縣政府就系爭道路養護單位問題，曾以上
    開函上訴人謂：「系爭道路經查為大坪頂以東都市計畫1-2
    號道路，尚未全線開闢，本府目前正依舊有道路寬度辦理改
    善中，將於完工後交貴所接管，檢附貴所同意函供參」，上
    訴人93年7 月23日函謂：「有關鈞府辦理高屏溪右岸高屏大
    橋至舊鐵橋高灘地美化工程聯外道路工程舊省道部分設置路
    燈與綠帶接管維護乙案，本所原則同意」。而高雄縣政府於
    94年1 月20日及95年9 月14日分兩期改善系爭道路，包括刨
    除原有及重新舖設瀝清混凝土路面，該兩期工程陸續於94年
    12月9 日及95年12月8 日完工，上訴人業已於93年7 月23日
    （即高雄縣政府上開函所附上訴人之同意接管維護函）及95
    年12月18日同意接管，有高雄縣政府98年9 月15日府工土字
    第0980215179號函及所附95年9 月高雄縣政府檔案分類及保
    存年限區○○○○○道路改善資料可稽（本院卷71至139 頁
    ），其中95年12月18日移交紀錄（即不爭執事項所謂第2 期
    工程）記載：「第2 期等全部相關設施（移交內容、物件：
    如工程合約書圖、工程合約書，保固期限：植栽部分180 天
    ，結構物部分3 年）由高雄縣大寮鄉公所同意接管維護」，
    可知系爭道路綠美化工程，包括「槽化分隔島含其上公園綠
    地前白鐵阻車欄，近障礙物線、危三類菱形反光導標記及『
    遵18』分向靠右行使之行駛標誌等之設置」等第2 期工程，
    於完工後之95年12月18日起，由高雄縣政府移交由上訴人接
    管維護。亦即上訴人於96年9 月1 日系爭車禍發生時，為系
    爭道路上「槽化分隔島含其上公園綠地前白鐵阻車欄，近障
    礙物線、危三類菱形反光導標記及『遵18』分向靠右行使之
    行駛標誌等之設置」之管理維護機關。而系爭車禍係因黃永
    強駕駛機車撞上系爭道路中岔路口分隔島前之阻車護欄致死
    ，是則被上訴人以上訴人為上開公有共設施之管理機關，請
    求國家賠償，核無不合。上訴人主張其非系爭道路之管理機
    關云云（本院卷194 頁），核無足取。再被上訴人主張路燈
    晚間不亮一節，提出照片2 張（原審卷25頁）為憑，惟該照
    片係事後拍攝，不足以証明車禍發生時之情形，自不足為其
    上開主張有利之証據。
  (二)上訴人對系爭道路危三類菱形反光導標記之管理有無欠缺？
    與系爭車禍是否有因果關係？
  1.高雄縣政府於系爭車禍地點曾設置「槽化分隔島含其上公園
    綠地前白鐵阻車欄，近障礙物線、危三類菱形反光導標記及
    『遵18』分向靠右行使之行駛標誌等之設置」，並交由上訴
    人管理維護，惟於系爭車禍發生時，分向標誌牌之鐵桿傾斜
    ，圓形『遵18』分向靠右行使之行駛標誌有往後彎折，該圓
    形下方原已設置之危三類菱形反光導標記已欠缺不見（原審
    卷24頁下圖、219 頁上圖），則系爭車禍發生時，欠缺危三
    類菱形反光導標記至為明確。按標誌、標線、號誌之設置目
    的，在於提供車輛駕駛人及行人有關道路路況之警告、禁制
    、指示等資訊，以便利行旅及促進交通安全；又道路交通標
    誌標線號誌設置規則第162 條第1 項規定：「反光導標及危
    險標記，用以標示道路上之彎道、危險路段、路寬變化路段
    及路上有障礙物體，以促進夜間行車安全。車禍現場應設菱
    形反光導標記係屬危三類之標誌，其設置目的乃使用路人於
    夜間行經該設置有菱形類反光導標記路段時，可依據該反光
    導標記了解其所經過之道路係危險路段，路寬已變化或路上
    有障礙物等路況，係屬保護夜間用路人之標記。上訴人係該
    危三類菱形反光導標記之管理維護機關，於該反光導標記欠
    缺不見時，應負立即恢復安裝管理維護之義務，其卻未為之
    ，致黃永強於夜間駕駛機車行經系爭車禍發生地點時，未能
    及時發現該反光導菱形標記，機車撞上路中岔路口分隔島前
    之阻車護欄致死，則上訴人違反管理維護危三類菱形反光導
    標記，以使夜間用路人行車安全之義務，與黃永強駕駛機車
    在系爭道路肇事地點發生車禍死亡之間，有相當因果關係。
    被上訴人此部分之主張，核屬可採。至於該危三類菱形反光
    導標記上方之圓形『遵18』分向靠右行使之行駛標誌，雖有
    往後彎折之情形，但仍得看出圓形標誌由左上往右下之箭頭
    （與原審卷84頁上圖比較觀察），該往後彎折程度尚未達不
    能辨識指示箭頭方向之程度，標誌設置規則第7 條規定「標
    誌應經常維護，保持清晰完整及有效性能」，而上訴人雖未
    維護此彎折現象，但該彎折情形尚不致減損達提醒用路人注
    意之效用，故圓形『遵18』分向靠右行使之行駛標誌往後彎
    折，與本件車禍，無相當因果關係。另上訴人主張高雄縣政
    府違反上開設置規則第156 條障礙物如位於分向線者，近障
    礙物線應使用黃色之雙實線折線，且折線及實線長度依設置
    圖例所示方式計算，在市區不得短於30公尺，郊區不得短於
    50公尺及第153 條標線除另有規定外，視需要以反光材料設
    置之規定云云（本院卷194 頁背面及195 頁），均不影響其
    對系爭車禍應負危三類菱形反光導標記欠缺公共設施管理維
    護之責任。
  2.國家賠償法第3 條所定公共設施設置或管理欠缺所生國家賠
    償責任之立法，旨在使政府對於提供人民使用之公共設施，
    負有維護通常安全狀態之義務，重在公共設施不具通常應有
    之安全狀態或功能時，其設置或管理機關是否積極並有效為
    足以防止危險或損害發生之具體行為，倘其設置或管理機關
    對於防止損害之發生，已為及時且必要之具體措施，即應認
    其管理並無欠缺，自不生國家賠償責任，故國家賠償法第3
    條公有公共設施之管理有無欠缺，須視其設置或管理機關有
    無及時採取足以防止危險損害發生之具體措施為斷。本件上
    訴人於其負責管理維護系爭公共設施期間，對於危三類菱形
    反光導標記之欠缺並未即時安裝設置，以維用路人安全，已
    難認其有及時採取足以防止危險損害發生之具體措施。証人
    即警員魏振山雖証稱「（你到現場時，現場的燈光，是否正
    常發亮有無印象？）沒有特別注意，所以沒有印象，只覺得
    現場暗暗的」、「（在你覺得暗暗的情況下，能否看到週圍
    狀況？）可以。我可以看到槽化島」、「（你開車時，可否
    發現路已轉到旁邊？）可以看到兩邊有路。我無法判斷多遠
    距離可以看到。如果未超速，是可以看到路邊有柵欄」、「
    （依你當天的經驗，有無覺得行進方向不容易發現前方有槽
    化島？）我們正常行駛是可以看到前方有障礙物，且右側有
    藍色的指示標誌，有隔天所拍的照片（庭呈相片）」（原審
    卷212 至213 頁）。魏振山証述其當天係開車（同上卷212
    頁背面），與黃永強係駕駛之機車之車前燈光數量及亮度，
    衡情難認相同，自不得比附援引。且魏振山乃係陳述其行經
    系爭道路肇事地點之主觀意見，上訴人並未証明魏振山當日
    抵達車禍現場時，所經過系爭道路之使用狀況，與黃永強行
    經系爭道路時之道路使用狀況完全相同，故上訴人執魏振山
    之証詞，主張其未設置危三類菱形反光導標記，與系爭車禍
    間無相當因果關係，亦不足採。
  (三)被上訴人得請求多少金額？
    按公有公共設施因設置或管理有欠缺，致人民生命、身體或
    財產受有損害者，國家應負損害賠償責任；國家損害賠償，
    除依本法規定外，適用民法規定；不法侵害他人致死者，對
    於支出醫療及增加生活上需要之費用或殯葬費之人，亦應負
    損害賠償責任；不法侵害他人致死者，被害人之父、母、子
    、女及配偶，雖非財產上之損害，亦得請求賠償相當之金額
    ；國家賠償法第3 條第1 項、第5 條、民法第192 條第1 項
    、第194 條分別定有明文。本件被害人黃永強因上訴人對系
    爭路段危三類菱形反光導標記設施管理之欠缺，未及時發現
    系爭道路肇事地點呈Ｙ字岔路口時，因剎車不及頭部撞上路
    中岔路口分隔島前之阻車護欄致外傷顱內出血，發生死亡之
    結果，黃碧雲因而支出殯葬費及被上訴人為被害人之配偶及
    子女，渠等請求上訴人負損害賠償責任，依上開說明，即無
    不合，爰就被上訴人主張之賠償金額，分述如下：
  1.殯葬費部分：
    丁○○支出殯葬費用16萬8000元，為上訴人所不爭執，且為
    必要費用（本院卷59頁），則丁○○請求上訴人賠償此部分
    支出之損害，應予准許。
  2.非財產上損害部分：
    按非財產上損害之賠償須以人格權遭遇侵害，使精神受有痛
    苦為必要，其核給標準固與財產上損害之計算不同，然非不
    可斟酌雙方身分資力與加害程度，及其他各種情形核定相當
    之數額。被害人黃永強（46年5 月10日出生）於96年9 月1
    日車禍死亡時，方年滿50歲，正值壯年，以目前醫藥進步，
    國人平均年齡較前為高之情形，自屬中壯年期，丁○○痛失
    與其同甘共苦之配偶，黃華淑及丙○○痛失將渠等扶養長大
    之父親，精神上受有莫大之痛苦，自屬必然。爰審酌丁○○
    ，國中畢業，乙○○（74年12月11日生）及丙○○（79年4
    月10日生，已於97年1 月8 日改名黃紹宸），均大學肄業，
    3 人均無不動產，有財產所得調件明細表（原審卷38-47 頁
    ）。本院審酌事發時被上訴人雖經濟條件不佳，但對其失去
    至親家人，究屬人間至痛，所受精神痛苦難以形容，實非金
    錢所可彌補，及上訴人未設置危三類菱形反光導標記，致造
    成一個家庭之破碎等一切情狀，分認丁○○、乙○○、丙○
    ○各請求之非財產上損害依序為150 萬元、100 萬元及70萬
    元，核屬適當，應予准許。上訴人主張被上訴人請求非財產
    上損害金額過高，尚非可採。
  3.綜上，丁○○、乙○○及丙○○所受損害之金額，分別為16
    6 萬8000元、100 萬元及70萬元。
  (四)損害之發生，被害人黃永強是否與有過失？
    按民法第217 條第1 項規定，損害之發生或擴大，被害人與
    有過失者，法院得減輕賠償金額，或免除之。本件黃永強騎
    乘機車未戴安全帽，有道路交通事故調查表(二)之「保護裝備
    欄」所示情形可憑，已違反道路交通安全規則第88條第1 項
    第5 款規定，其未戴安全帽係造成車禍發生時，頭部外傷性
    顱內出血死亡重要因素（相驗屍體証明書附卷，原審卷21頁
    ），事發現場即系爭道路中分隔島阻車欄前之近障礙物線又
    留下其機車剎車痕6.9 公尺，有道路交通事故現場圖（原審
    卷53頁），黃永強違反駕駛人應注意車前狀況，隨時採取必
    要之安全措施之同規則第94條第3 項規定，亦有交通事故研
    判分析表附卷（原審卷52頁），則上訴人主張黃永強對系爭
    車禍之發生，與有過失，應屬可採。被上訴人就黃永強所應
    負之過失責任，於求償時自應同負其責。本院斟酌黃永強駕
    駛機車未戴安全帽為系爭車禍事故之肇事主因，上訴人於肇
    事地點對危三類菱形反光導標記缺失不見未予維護重新裝設
    ，為肇事次因。是就事故發生之原因力，認黃永強應負60%
    之過失責任，上訴人之過失責任為40% ，爰予減輕上訴人60
    % 賠償責任。上訴人主張黃永強應負90% 過失責任（本院卷
    60頁），核非可採。上訴人主張黃永強酒後駕駛機車致生系
    爭車禍，亦應計入上述之與有過失程度予以考量云云。查，
    蔡政河固於警詢時陳稱其與黃永強共6 至7 人於96年9 月1
    日晚上18時20分許，在肇事地點附近之工廠，一起喝啤酒，
    黃永強於喝完酒後約於當日晚上20時30分離開云云（原審卷
    59頁警詢筆錄）。蔡政河既係與黃永強等共約6 至7 人一起
    喝酒，惟從蔡政河之陳述，未能得知黃永強喝多少酒；而黃
    永強之配偶丁○○則稱黃永強於罹有尿酸疾病後，就沒有再
    喝酒了等語（同上卷57頁），參酌黃永強於車禍發生後立即
    送大東醫院急救，該醫院亦對黃永強實施抽血做生化檢查，
    並為測試酒精濃度，其血液中酒精濃度換算成酒測器呼吸值
    為0 （原審卷60頁），警員魏振山當晚即自該醫院取走血液
    酒精濃度測試報告，有大東醫院98年10月26日大東醫政字
    第0102號函及所附病歷、檢驗報告可稽（本院卷168 至172
    頁）。故蔡政河雖與包括黃永強等6 、7 人在一起喝酒，但
    所稱黃永強於喝酒後先行離去云云，係指黃永強在蔡政河等
    人喝酒後先行離去而言，而非指黃永強亦有喝酒。上訴人依
    蔡政河所証黃永強自工廠離開前有喝酒，進而認黃永強酒後
    駕駛機車之行為，對系爭車禍亦屬與有過失云云，核無足採
    。綜上，丁○○、乙○○及丙○○得請求之賠償金額金額，
    依序為66萬7200元（《150 萬元+16 萬8000元》×40%= 66
    萬7200元）。40萬元（100 萬元×40%=40萬元）、28萬元（
    70萬元×40%=28萬元）。
六、綜上所述，本件被上訴人主張為可採。從而，丁○○、乙○
    ○及丙○○本於國家賠償法規定，請求上訴人給付，依序於
    66萬7200元、40萬元及28萬元本息之範圍內，為有理由，應
    予准許。原審就上開部分為上訴人敗訴之判決，核無違誤，
    上訴意旨指摘原判決不當，求予廢棄改判，為無理由，應予
    駁回。
七、據上論結，本件上訴為無理由，依民事訴訟法第449 條第1
    項、第78條，判決如主文。
中    華    民    國    98    年    12    月    9     日
                            民事第六庭
                                審判長法官  許明進
                                法      官  張明振
                                法      官  李炫德
以上正本證明與原本無異。
本件不得上訴。
中    華    民    國    98    年    12    月    10    日
                                書  記  官  盧雅婷


司法院資訊處製作；財團法人民間司法改革基金會備份。
